最　高　行　政　法　院　判　決
　　　　　　　　　　　　　　　94年度判字第00186號
上　訴　人　財團法人桃園縣私立中壢育幼院
代　表　人　甲○○
訴訟代理人　許朝財律師
被 上訴 人　財政部臺灣省北區國稅局
代　表　人　乙○○
上列當事人間因營業稅事件，上訴人對於中華民國92年9月2日臺
北高等行政法院91年度訴字第1308號判決，提起上訴。本院判決
如下：
　　主  文
上訴駁回。
上訴審訴訟費用由上訴人負擔。
　　理  由
本件上訴人主張：（一）原處分機關桃園縣稅捐稽徵處以上訴人
於民國81年7月未經辦妥營業登記，即行出租財產收取租金，自
81年1月起至88年4月30日止，營業額計新台幣（下同）27,134,8
30元（不含稅），除補徵百分之5之營業稅外，並以上訴人違章
行為同時觸犯租稅行為罰及漏稅罰，乃從一重以漏稅罰處罰，初
查按所漏稅額1,356,741元處3倍罰鍰計4,070,200元。經上訴人
申經原處分機關復查決定，以系爭收入中有174,192元（含稅）
，屬依「耕地375減租條例」規定出租田地所收取之地租，參照
財政部87年12月1日台財稅第871977305號函釋規定，應免課徵營
業稅，乃核減補徵營業稅為1,348,447元，並將原核定罰鍰4,070
,200元，予以撤銷，重行核定罰鍰4,045,300元，上訴人不服，
循序提起行政訴訟，遭原審判決駁回。（二）原審法院應就上訴
人收支狀況予以詳查，以認定上訴人之租金用途，惟原審判決未
加詳查，即逕認定上訴人未將租金全部用於慈善事業本身，其不
予採納上訴人主張之理由亦未說明，而依論理法則、經驗法則而
言，財團法人為財產之組合體，上訴人育幼院經費支出必須以財
產所生孳息支應，不能以財產本身支應，是原審判決如欲認定上
訴人租金收入未用於慈善事業，應具體說明上訴人有何反於論理
法則、經驗法則及上訴人章程之事實，否則構成判決不備理由之
違法。退一步言之，縱如原審判決所述，上訴人租金收入未全部
用於慈善事業，則租金收入未全部用於慈善事業，亦應按比例就
其用於慈善事業之部分予以免稅，原審判決並未認定租金收入用
於慈善事業之比例，亦未就該部分予以免稅，有違財政部83年12
月24日台財稅第000000000號函釋之精神。（三）更退萬步言，
縱認為上訴人自82年至88年之租金收入均需課徵營業稅，原處分
以租金收入全部為基準，計算銷項稅額後即認定上訴人應納之營
業稅，完全未扣除進項稅額，實有違前述營業稅法第15條第1項
規定。誠然，上訴人於原審言詞辯論時未為此一主張，此係因上
訴人自始認為本案應免徵營業稅，為免爭點擴散而未主張，如原
審認為本案無免徵營業稅之餘地，應適時公開心證、表明其法律
上之見解，使上訴人有主張之機會。（四）至原審判決就上訴人
85年7月1日以後之租金收入，並未依稅捐稽徵法第1條之1規定適
用上開83年12月24日台財稅第000000000號函釋，為判決不適用
法規：又其肯定行政機關得任意撤廢、變更先前之行政行為，而
無任何限制，且不僅無須補償，甚至可進而對人民課以不利益處
分及罰鍰，實嚴重違反信賴保護原則，亦屬判決不適用法規。再
者，本案肯認財政部得僅以在後之一紙函釋，表示未列入其自行
刊定之彙編之函釋即可不予援用，無須有任何說明，亦嚴重違反
平等原則、行政自我拘束原則，同為判決不適用法規。為此，請
廢棄原審判決並撤銷訴願決定及原處分等語。
被上訴人則以：（一）本案爭點在於上訴人出租土地收取之租金
收入，於財政部85年5月24日臺財稅第851101292號函釋發布以前
，有無財政部83年12月24日臺財稅第000000000號函釋之適用，
查依上訴人提示之82、83及84年之歲入歲出預算資料查核結果，
（1）83、84年之預算區分為董事長、育幼院及殘障教養院三部
份：83年度歲入、歲出分別為董事長部份均為70,217,504元，育
幼院部份均為7,291,367元，殘障教養院部份均為295,893元；84
年度歲入、歲出分別為董事長部份均為37,176,284元，育幼院歲
入6,966,435元、歲出5,329,674元，殘障教養院部份均為107,37
1元，又84年度育幼院部分之歲入大於歲出，尚有結餘1,636,761
元。82年度歲入、歲出均為194,198,241元，其預算收支並未區
隔育幼院部分，惟依83年、84年度預算科目歸類結果，育幼院之
歲出約為5,268,012元。各年度育幼院及教養院之支出佔全院支
出為：82年百分之2.7；83年百分之9.75；84年百分之12.76。（
2）被上訴人核課之各年度田租收入、租收入、房租收入及基
地租收入，上訴人均係編列於董事長部分之歲入，育幼院及教養
院部分並無該項租金收入，顯見上訴人收取之土地租金收入非供
育幼院及教養院所使用。（3）又依上訴人之捐助章程，其係依
兒童福利法及殘障福利法規定成立育幼院及教養院，是該院經縣
政府核准設立者僅限於育幼院及教養院部分。上訴人之土地租金
收入非供該院慈善事業（育幼院及教養院）使用，臻為明確。（
二）營業稅法第8條有關免稅項目之規定，係採列舉規定，即倘
未列於該條規定範疇者，即無免徵之適用。本案系爭土地租金收
入（82年至84年，85年度並未核課）依前述查證結果，尚非供該
事業慈善部門（育幼院及教養院）使用，至86年度土地租金收入
及房租租金收入部分，依營業稅法第8條規定，自始即無免徵營
業稅之適用。（三）又依營業稅法第1條規定：「在中華民國境
內銷售貨物或勞務，應依本法課徵營業稅。」及同法第6條第6款
：「非以營利為目的之事業、機關、團體、組織，有銷售貨物或
勞務者為營業人。」，本案上訴人雖為非以營利為目的之財團法
人，惟其將財產出租收取租金，不論所收租金有無列入盈餘分配
，即應依法課徵營業稅。而營業稅法第8條第1項第12款僅規定依
法組織之慈善事業「標售或義賣之貨物與舉辦之義演收入」全部
供作該事業本身之用者免徵營業稅，且類此案件依財政部89年7
月27日台財稅第0890455547號函釋規定「關於貴轄財團法人台灣
省私立八德殘障教養院出租土地、房屋之租金收入，尚無營業稅
法第8條第1項第12款規定之適用：本案財團法人台灣省私立八德
殘障教養院既有銷售勞務之行為，自應依法課徵營業稅。」是被
上訴人依法補徵營業稅及處罰鍰，尚無違誤。（四）按財政部85
年5月24日臺財稅第851101292號函釋：「本部及各權責機關在民
國85年2月29日前發布之營業稅、印花稅、證券交易稅、期貨交
易稅有關解釋函令，凡未編入85年版『營業稅、印花稅、證券交
易稅、期貨交易稅法令彙編』者，自民國85年7月1日起，非經本
部重行核定，一律不得援引適用。」，是83年12月24日臺財稅第
000000000號函釋，自85年7月1日起已不得援引適用，上訴人所
訴，顯係誤解法令。至上訴人主張各節，經原審判決詳為審酌論
駁在案，並無違背法令，要難符合行政訴訟法第242條規定之要
件，資為抗辯。
原審斟酌全辯論意旨及調查證據之結果，以：（一）微論財政部
83年12月24日台財稅第000000000號解釋，並未編入85年版「營
業稅、印花稅、證券交易稅法令彙編」，依同部85年5月24日台
財稅第851101292號函釋，自85年7月1日起，非經該部重行核定
，一律不再援用。財政部83年12月24日台財稅第000000000號函
既未經財政部重行核定，上訴人就85年7月1日以後，自不得再援
引該函釋作為免徵營業稅之依據。且上訴人系爭房租收入，並非
依法組織之慈善事業標售或義賣之貨物或舉辦之義演之收入，上
訴人主張依營業稅法第8條第1項第12款規定得免徵營業稅，已屬
誤解法律；況本件經被上訴人依據上訴人申報歲入歲出預算資料
查核結果，其自81年1月起至88年4月30日止出租財產收取租金即
達27,134,830元（不含稅），另據上訴人提出之83、84年之預算
區分為董事長、育幼院及殘障教養院3部份；83年度歲入、歲出
分別為董事長部份均為70,217,504元，育幼院部份均為7,291,36
7元，殘障教養院部份均為295,893元；84年度歲入、歲出分別為
董事長部份均為37,176,284元，育幼院歲入6,966,435元、歲出
5,329,674元，殘障教養院部份均為107,371元，又84年度育幼院
部分之歲入大於歲出，尚有結餘1,636,761元。82年度歲入、歲
出均為194,198,241元，因該院預算收支並未區隔育幼院部分，
惟依83年、84年度預算科目歸類結果，育幼院之歲出約為5,268,
012元。各年度育幼院及教養院之支出佔全院支出為：82年百分
之2.7；83年百分之9.75；84年百分之12.76，其收入亦非全部供
作該事業本身即作育幼院、教養院之用，上訴人主張依營業稅法
第8條第12款規定，應免徵營業稅，自屬無據；類此案件財政部
89年7月27日台財稅第0890455547號函釋稱：「關於貴轄財團法
人台灣省私立八德殘障教養院出租土地、房屋之租金收入，尚無
營業稅法第8條第1項第12款規定之適用。．．．本案財團法人台
灣省私立八德殘障教養院既有銷售勞務之行為，自應依法課徵營
業稅。」其解釋意旨即在闡釋斯旨。（二）營業稅法第8條有關
免稅項目之規定，係採列舉規定，其未列於該條規定範疇者，即
無免徵之適用。本件如前所述，系爭土地租金收入（82年至84年
，85年度並未核課）依被上訴人查證結果，並非供該事業慈善部
門（育幼院及教養院）使用，依營業稅法第8條規定，自始即無
免徵營業稅之規定。上訴人於81年7月起未經辦妥營業登記，即
行出租財產收取租金，其自81年1月起至88年4月30日止，營業額
計26,968,932元（不含稅），亦均未向原處分機關申報及繳納營
業稅，原處分機關初查乃按營業稅法第51條第1款規定，核定應
補徵百分之5之營業稅計1,356,741元，並按所漏稅額處3倍罰鍰
計4,070,200元（計至百元）。嗣經上訴人申經原處分機關復查
決定，以系爭收入中有174,192元（原核定此部分之金額係含稅
之金額，扣除百分之5之稅額後，此部分之金額為165,897元），
屬依「耕地375減租條例」規定出租田地所收取之地租，參照財
政部87年12月1日台財稅第871977305號函釋規定，應免課徵營業
稅，乃核減應課徵之營業稅為1,348,447元，並將原核定罰鍰4,0
70,200元，予以撤銷，重行核定罰鍰為4,045,300元（計至百元
），於法並無不合，訴願決定予以維持，亦稱妥適。乃駁回上訴
人之訴。
本院查：（一）按「在中華民國境內銷售貨物或勞務及進口貨物
，均應依本法規定課徵營業稅。」、「提供勞務予他人，或提供
貨物與他人使用、收益，以取得代價者，為銷售勞務。」、「有
左列情形之一者，為營業人：1、以營利為目的之公營、私營或
公私合營之事業。2、非以營利為目的之事業、機關、團體、組
織，有銷售貨物或勞務者。．．．」、「營業人除本法另有規定
外，不論有無銷售額，應以每2月為1期，於次月開始15日內，填
具規定格式之申報書，檢附退抵稅款及其他有關文件，向主管稽
徵機關申報銷售額，應納稅額或溢付營業稅額。其有應納稅額者
，應先向公庫繳納後，檢同繳納收據一併申報。」、「營業人有
左列情形之一者，主管稽徵機關得依照查得之資料，核定其銷售
額及應納稅額並補徵之：1、．．．3、未辦妥營業登記，即行開
始營業，．．．而未依規定申報銷售額者。」、「納稅義務人，
有左列情形之一者，除追繳稅款外，按所漏稅額處1倍至10倍罰
鍰，並得停止其營業：1、未依規定申請營業登記而營業者」分
別為行為時營業稅法第1條、第6條、第35條第1項及第43條第1項
第3款、第32條第1項前段、第51條第1款所明定。本件上訴人於
81年7月未經辦妥營業登記，自民國81年1月起出租財產收取租金
，至88年4月30日止，營業額計27,134,830元（不含稅），除補
徵百分之5之營業稅外，並以上訴人違章行為同時觸犯租稅行為
罰及漏稅罰，乃從一重以漏稅罰處罰，初查按所漏稅額1,356,74
1元處3倍罰鍰計4,070,200元。經上訴人申經原處分機關復查決
定，以系爭收入中有174,192元（含稅），屬依「耕地375減租條
例」規定出租田地所收取之地租，參照財政部87年12月1日台財
稅第871977305號函釋規定，應免課徵營業稅，乃核減補徵營業
稅為1,348,447元，並將原核定罰鍰4,070,200元，予以撤銷，重
行核定罰鍰4,045,300元，上訴人不服，申請復查，未獲變更，
提起訴願，亦遭駁回，提起行政訴訟。上訴人主張依財政部83年
12月24日台財稅第000000000號函釋，本件應免徵營業稅，惟查
該函釋謂：「財團法人如經查明確實依法組織之慈善救濟事業，
其出租土地收取之租金收入，係悉數供該事業本身使用者，同意
比照本部81年1月18日台財稅第800767164號函規定，免徵營業稅
。」是指財團法人確實依法組織之慈善救濟事業，出租土地收取
之租金收入，係悉數供該事業本身使用者，始有免徵營業稅之適
用。經查上訴人於92年6月18日原審準備程序自承其金融機關帳
戶內有很多現金存款，係其出售土地所得，而其提出之帳簿記載
每年造產支出及土地管理費支出達6、7千萬元，遠高於育幼院、
教養院之支出，有上訴人提出之81年度至88年度歲入歲出資料附
於原處分卷及原審卷可稽，而被上訴人核課之各年度田租收入、
租收入、房租收入及基地租收入，上訴人於83年度至84年度部
分均係編列於董事長部分之歲入，育幼院及殘障教養院部分並無
該項租金收入，且育幼院及殘障教養院之支出占總支出比例，82
年度為百分之2.7、83年度為百分之9.75、84年度為百分之12.76
，有上開82年至84年度歲入歲出資料足按，足見上訴人收取之土
地租金收入非供育幼院及教養院之慈善事業所使用，上訴人復未
舉證證明其本件收取之租金係用於育幼院及殘障教養院，即不合
上開財政部83年12月24日台財稅第000000000號函釋之情形，亦
無按比例就其用於慈善事業之部分予以免稅問題，更與此函釋嗣
後是否未編入85年版「營業稅、印花稅、證券交易稅、期貨交易
稅法令彙編」無關。上訴人主張應按比例就其用於慈善事業之部
分予以免稅，及上訴人85年7月1日以後之租金收入，應依稅捐稽
徵法第1條之1規定適用上開財政部83年12月24日台財稅第831627
451號函釋云云，即無可採。原審判決就本件何以無財政部83年
12月24日台財稅第000000000號函釋之適用，上訴人於原審之主
張如何不足採等事項均詳予論斷，認原處分及訴願決定，並無違
誤，而判決駁回上訴人在原審之訴。是原審判決所適用之法規與
該案應適用之現行法規並無違背，與解釋判例，亦無牴觸，並無
所謂原審判決有違背法令之情形；又證據之取捨與當事人所希冀
者不同，致其事實之認定亦異於該當事人之主張者，不得謂為原
判決有違背法令之情形。上訴人對於業經原審判決詳予論述不採
之事由再予爭執，核屬法律上見解之歧異，要難謂為原審判決有
違背法令之情形。至上訴人另主張，縱認為上訴人自82年至88年
之租金收入均需課徵營業稅，原處分以租金收入全部為基準，計
算銷項稅額後即認定上訴人應納之營業稅，完全未扣除進項稅額
，有違營業稅法第15條第1項規定乙節，經查上訴人於本件課稅
處分申請復查、提起訴願階段及提起行政訴訟時，均未主張其有
進項稅額應予扣除，有復查申請書、訴願書、起訴狀足參，上訴
人亦自承其於原審言詞辯論終結前未為此一主張，且未舉證證明
其有應予扣除之進項稅額，本院為法律審，上訴人自不得就此新
事實再有所主張，上訴論旨，指摘原審判決違誤，求予廢棄，難
認有理由，應予駁回。
據上論結，本件上訴為無理由，爰依行政訴訟法第255條第1項、
第98條第3項前段，判決如主文。
中    華    民    國    94    年    2     月    3     日
                  第五庭審判長法  官　趙　永　康
                              法  官　鄭　淑　貞
                              法  官　黃　淑　玲
                              法  官　侯　東　昇
                              法  官  林  文  舟
以  上  正  本  證  明  與  原  本  無  異
中    華    民    國    94    年    2    月    4      日
　　　　　　　　　　　　　　　書記官　莊　俊　亨
